ACORDAO-COMPLETO-2454674

ACÓRDÃO 1630/2021 ATA 2/2021 - SEGUNDA CÂMARA

VISTOS, relatados e discutidos estes autos que cuidam de Recurso de Reconsideração interposto pelo Sr. Bevilacqua Matias Maracaja em face do Acórdão 2007/2017-TCU-Segunda Câmara (Relator: Ministro José Múcio Monteiro) .
	ACORDAM os Ministros do Tribunal de Contas da União, reunidos em Sessão da Segunda Câmara, diante das razões expostas pelo Relator, em:
	9.1. com fulcro no artigo 32, parágrafo único e inciso I, da Lei 8.443/92, c/c o artigo 285, caput e §2º, do RI/TCU, não conhecer do recurso de reconsideração interposto por Bevilacqua Matias Maracaja, por restar intempestivo em período superior a 180 dias;
	9.2. dar ciência sobre a esta deliberação ao recorrente, informando que o presente Acórdão pode ser acessado por meio do endereço eletrônico www.tcu.gov.br/acordaos.

Recurso de reconsideração contra decisão que julgou as contas dos recorrentes irregulares, condenou-os em débito e aplicou-lhes multa em razão de impugnação de despesas do convênio que teve por objeto incentivar o turismo, por meio do apoio à realização do Projeto intitulado I Juazeirinho Fest Negócios.

Segunda Câmara

Prefeitura Municipal de Juazeirinho - PB.

3. Interessados/Responsáveis/Recorrentes:
3.1. Interessado: Ministério do Turismo (05.457.283/0001-19)
3.2. Responsáveis: Bevilacqua Matias Maracaja (XXX.376.414-XX); Jessica Goncalves Vidal - Me (10.665.276/0001-42)
3.3. Recorrente: Bevilacqua Matias Maracaja (XXX.376.414-XX).

13.1. Ministros presentes: Augusto Nardes (na Presidência), Aroldo Cedraz e Raimundo Carreiro (Relator).
13.2. Ministro-Substituto convocado: Marcos Bemquerer Costa.

RAIMUNDO CARREIRO

Ministro José Mucio Monteiro.

Trata-se de Recurso de Reconsideração interposto pelo Sr. Bevilacqua Matias Maracaja em face do Acórdão 2007/2017-TCU-Segunda Câmara (Relator: Ministro José Múcio Monteiro) , proferido na Sessão de 21/2/2017, nos seguintes termos, verbis:
VISTOS, relatados e discutidos estes autos de tomada de contas especial referente ao Convênio 1561/2009, celebrado entre o Município de Juazeirinho/PB e o Ministério do Turismo, cujo objeto foi a realização do Projeto "I Juazeirinho Fest Negócios".
ACORDAM os Ministros do Tribunal de Contas da União, reunidos em Sessão da 2ª Câmara, com fundamento nos arts. 1º, inciso I, 12, § 3º, 16, inciso III, alínea "c", e § 3º, 19, caput, 23, inciso III, 28, inciso II, e 57 da Lei 8.443/1992, e diante das razões expostas pelo Relator, em:
9.1 julgar irregulares as contas de Bevilacqua Matias Maracajá, condenando-o ao pagamento da quantia a seguir discriminada, com a fixação do prazo de 15 (quinze) dias, a contar da notificação, para comprovar, perante o Tribunal, o recolhimento da dívida aos cofres do Tesouro Nacional, atualizada monetariamente e acrescida de juros de mora a partir da data indicada até o efetivo recolhimento, na forma prevista na legislação em vigor:
	Data
	Valor (R$) 
	Débito/Crédito

	24/2/2010
	300.000,00
	Débito

	10/5/2010
	4.053,15
	Crédito

9.2 aplicar a Bevilacqua Matias Maracajá multa no valor de R$ 35.000,00 (trinta e cinco mil reais) , com a fixação do prazo de 15 (quinze) dias, a contar da notificação, para comprovar, perante o Tribunal, o recolhimento da quantia aos cofres do Tesouro Nacional, atualizada monetariamente desde a data do presente acórdão até a do efetivo recolhimento, se for paga após o vencimento, na forma da legislação em vigor;
9.3 autorizar, desde logo, a cobrança judicial das dívidas, caso não atendida a notificação;
9.4 excluir a empresa Jéssica Gonçalves Vidal - ME da relação processual; 
9.5 remeter cópia deste acórdão, bem como do relatório e voto que o fundamentam, à Procuradoria da República no Estado da Paraíba.
Transcrevo a seguir, nos termos do art. 1º, § 3º, inciso I, da Lei nº 8.443/92, a instrução lavrada no âmbito da Secretaria de Recursos (peça 85) , contendo a análise de admissibilidade do recurso, cujas conclusões contaram com a anuência do corpo diretivo daquela unidade técnica (peças 86 e 87) , bem como do MP/TCU, representado pelo Subprocurador-Geral Lucas Rocha Furtado (peça 89) .
	Instrução de Admissibilidade de Recursos

	1.
	Identificação do Processo

	TC - Processo 019.006/2014-4
	Espécie Recursal: Recurso de reconsideração.

	Natureza do Processo: Tomada de Contas Especial.Unidade Jurisdicionada: Prefeitura Municipal de Juazeirinho - PB.
	Peça Recursal: R001 - (Peças 78 a 81) .Deliberação Recorrida: Acórdão 2007/2017-TCU-Segunda Câmara - (Peça 45) .

	Nome do Recorrente
	Procuração
	Item (ns) Recorrido (s) 

	Bevilacqua Matias Maracaja
	Peça 38
	9.1, 9.2 e 9.3

		2.
	Exame Preliminar

		2.1.
	Preclusão Consumativa

	O recorrente está interpondo recurso de reconsideração contra o Acórdão 2007/2017-TCU-Segunda Câmara pela primeira vez?
	Sim

		2.2.
	Tempestividade

O recurso de reconsideração foi interposto dentro do prazo previsto na Lei Orgânica e no Regimento Interno do TCU?

	Nome do Recorrente
	Notificação
	Interposição
	Resposta

	Bevilacqua Matias Maracaja
	19/4/2017 - PB (Peça 54) 
	7/8/2020 - DF
	Não

	É possível afirmar que o recorrente foi devidamente notificado acerca do acórdão original mediante o Ofício 0357/2017-TCU/SECEX-PB (peças 51 e 54) no endereço de seu procurador (procuração, peça 38) , de acordo com o disposto no art. 179, II, § 7º, do Regimento Interno/TCU.
Assim, considerando que "a data de início do prazo é contada a partir do primeiro dia em que houver expediente no Tribunal", nos termos do art. 19, §3º, da Resolução/TCU 170/2004, o termo a quo para análise da tempestividade foi o dia 20/4/2017, concluindo-se, portanto, pela intempestividade deste recurso, pois o termo final para sua interposição foi o dia 4/5/2017.

	2.2.1. Em sendo intempestivo, houve superveniência de fatos novos?
	N/A

	De acordo com o artigo 32, parágrafo único, da Lei 8.443/92, não se conhecerá de recurso interposto fora do prazo, salvo em razão da superveniência de fatos novos, na forma do Regimento Interno/TCU.
Regulamentando esse dispositivo, o art. 285, § 2º, do Regimento Interno/TCU dispõe que:
Não se conhecerá de recurso de reconsideração quando intempestivo, salvo em razão de superveniência de fatos novos e dentro do período de cento e oitenta dias contado do término do prazo indicado no caput, caso em que não terá efeito suspensivo.
Tal dispositivo aplica-se ao pedido de reexame, com fulcro no artigo 286, parágrafo único, do RI/TCU.
Considerando que no caso em exame já transcorreu o prazo de cento e oitenta dias, não há que se falar em exame de fatos novos a autorizar o conhecimento do recurso.

		2.3.
	Legitimidade

	Trata-se de recurso interposto por responsável/interessado habilitado nos autos, nos termos do art. 144 do RI-TCU? 
	Sim

		2.4.
	Interesse

	Houve sucumbência da parte?
	Sim

		2.5.
	Adequação

	O recurso indicado pelo recorrente é adequado para impugnar o Acórdão 2007/2017-TCU-Segunda Câmara?
	Sim

	O recorrente ingressou com "pedido de reexame", denominação não adequada para recursos em processos de contas. Assim, a peça foi examinada com base nos requisitos estabelecidos para o recurso de reconsideração, cabível nestes autos, nos termos dos arts. 32, I, e 33 da Lei 8.443/92.
Cumpre ressaltar ainda que não seria possível receber o recurso de reconsideração em exame como recurso de revisão, pois este expediente recursal somente pode ser conhecido em hipóteses específicas e excepcionais, descritas no artigo 35 da Lei 8.443/92. Constitui-se na última oportunidade recursal existente neste processo. O recebimento da peça nessa modalidade seria prejudicial ao responsável, que teria encerrado, em definitivo, sua oportunidade de revisão da decisão.

		2.6.
	Observações

	2.6.1 Análise da prescrição 
O recurso não atende os requisitos de admissibilidade, como demonstrado no exame antecedente. No entanto, no que se refere à prescrição da pretensão punitiva e ressarcitória, justificam-se as seguintes considerações, em complemento à análise prévia (item 2.2) .
II
A rigor, prescrição é matéria de mérito (é instituto de direito material, que atinge diretamente a pretensão) . Como tal, só deveria ser analisada se o recurso fosse conhecido. Há, porém, uma relevante distinção a considerar, no processo de controle externo:
 a) se a alegação é feita quando ainda não foi constituído o processo de cobrança executiva, o exame é ainda oportuno, devendo ser realizado até mesmo de ofício (caso não conhecido o recurso) , ante o risco de se encaminhar à cobrança judicial dívidas já prescritas;
 b) por outro lado, se o processo de cobrança executiva já foi constituído e encaminhado ao órgão executor, o Tribunal não deve reapreciar o julgamento, de ofício, dada a presunção de liquidez e certeza de que se reveste o título condenatório; nesse caso, as defesas que o responsável queira opor à execução (e a prescrição é uma das defesas possíveis, como referido adiante) devem ser postuladas perante o juízo competente. 
III
Justificando as conclusões acima, destaca-se que o Tribunal pode aferir a ocorrência de prescrição até mesmo de ofício (item 9.1.6 do Acórdão 1441/2016-TCU-Plenário) . Logo, por maior razão deve fazê-lo quando provocado pelo interessado, independentemente de a provocação ocorrer em sede de recurso e, nesse caso, independentemente de o recurso ser ou não conhecido (Acórdão 993/2017-TCU-Plenário, rel. min. Augusto Nardes) .
O relevante, porém, é que o exame - de ofício ou por provocação da parte - se dê em momento ainda oportuno, entendendo-se que a iniciativa é oportuna enquanto o processo estiver no âmbito do TCU, ou seja, enquanto o título condenatório não houver sido encaminhado à cobrança executiva.
O objetivo da análise é exatamente o de coibir o ajuizamento de cobranças de dívidas prescritas, o que apenas contribuiria para a sobrecarga da Administração e do sistema judiciário, além de expor o erário a eventuais ônus de sucumbência.
Se, porém, já foi promovida a execução judicial, não se deve reapreciar, de ofício, um título executivo que se reveste das presunções de liquidez e certeza (cf. art. 24 da Lei 8.443/1992) . Nesse caso, a prescrição poderá ser alegada, como matéria de defesa, na própria execução.  
 Com efeito, a prescrição é uma das hipóteses de inexigibilidade de uma obrigação, ainda que certificada em título executivo (cf., p. ex., CPC, art. 917, I, c/c art. 525, § 1º, VII) , notadamente em se tratando de título executivo extrajudicial (cf. CPC, art. 917, VI) . Especificamente no caso do débito, até então considerado imprescritível, o recente julgamento do RE 636.886 (tema 899 da repercussão geral) , pelo STF, poderá, ainda, abrir a discussão sobre a incidência da causa de inexigibilidade do título prevista no art. 525, § 12, do CPC. Mas esse debate há de se desenvolver perante o juízo natural, da execução, se a cobrança já está em curso.
IV
Embora essa discussão seja rara na jurisprudência do TCU, relativamente à prescrição, em várias outras hipóteses, os normativos do Tribunal adotam o mesmo princípio, de preservar a higidez do título executivo já encaminhado à cobrança judicial quando não há mais recurso cabível ou admissível no âmbito do TCU. 
Veja-se, por exemplo, a previsão contida na Resolução TCU 178/2005, art. 3º, § 2º, que disciplina a situação de multa aplicada a responsável que venha a falecer antes da cobrança. Nesse caso, se o falecimento ocorreu antes do trânsito em julgado da deliberação, o tribunal poderá rever a multa de ofício (a evidenciar que se trata de matéria de ordem pública) ; se a condenação já era definitiva, no entanto, o acórdão condenatório não será modificado. Nos termos do Acórdão 2399/2010-TCU-Plenário (Rel. Min. José Múcio Monteiro) , que alterou a citada resolução para incluir essa regra, o debate acerca da execução contra os sucessores é matéria própria da execução; e, uma vez constituído o título executivo, "não caberia ao TCU discutir acerca da possibilidade de execução de seus acórdãos, mas sim à Advocacia-Geral da União".
Nessa mesma linha, e de forma ainda mais clara, observa-se que até mesmo a possibilidade de o TCU dar quitação ao responsável sofre mitigações (autocontenção) caso já exista processo de cobrança executiva, devendo-se, nesse caso, preservar a competência do juízo natural da execução. É o que dispõe o art. 218 do Regimento Interno do TCU:
Art. 218. Provado o pagamento integral, o Tribunal expedirá quitação do débito ou da multa ao responsável, desde que o processo não tenha sido remetido para cobrança judicial. 
 (...) § 2º Caso já tenha sido encaminhada a documentação para cobrança executiva, a comunicação do pagamento da dívida será enviada ao órgão executor [o que se justifica pela premissa de que o juízo da execução é o órgão competente para dizer sobre a quitação, com a consequente extinção do processo executivo].
Por fim, o art. 9º da Resolução TCU 178/2005 é expresso ao evitar a atuação concomitante do Tribunal em cobranças que já estão judicializadas, salvo a hipótese de eventual provimento (que pressupõe, logicamente, o prévio conhecimento) de recurso (em especial do recurso de revisão, que possui natureza similar à da ação rescisória) . Veja-se o teor do citado dispositivo: 
Art. 9º Após a remessa da documentação aos órgãos/entidades executores, não mais haverá intervenção do Tribunal no processo, especialmente no tocante ao recebimento extrajudicial das quantias objeto dos acórdãos condenatórios.
Parágrafo único. No caso de provimento de recurso de revisão que resulte na alteração ou extinção do montante devido, caberá ao Tribunal comunicar o resultado da deliberação ao órgão/entidade executor que tenha ajuizado a ação.
Em suma, deflui desses vários dispositivos a orientação de que se deve preservar a higidez do título executivo já encaminhado à cobrança judicial (salvo a excepcional hipótese de vício de citação em processo que correu à revelia, pois, nesse caso, a coisa julgada não se aperfeiçoa, conforme Acórdão 960/2018-TCU-Plenário, rel. min. Benjamin Zymler) . 
No que se refere à prescrição, a matéria pode ser apreciada de ofício, mesmo não se conhecendo do recurso, enquanto não constituída a cobrança executiva. Todavia, "após a remessa da documentação aos órgãos/entidades executores, não mais haverá intervenção do Tribunal no processo" (art. 9º da Resolução TCU 178/2005) , a não ser pela via recursal própria, se atendidos os requisitos de admissibilidade. Fora essa hipótese, toda e qualquer defesa que o responsável queira opor deverá fazê-lo perante o juízo competente, no âmbito do processo de execução. 
V
No caso concreto, o processo de cobrança executiva já foi constituído, com a remessa dos elementos pertinentes ao órgão executor. Trata-se do TC Processo 034.097/2017-1, apenso. Logo, não mais é oportuna análise da prescrição no caso em exame, nos termos do art. 9º da Resolução TCU 178/2005.

		3.
	Conclusão da Instrução Preliminar

	Em virtude do exposto, propõe-se:
3.1 não conhecer do recurso de reconsideração interposto por Bevilacqua Matias Maracaja, por restar intempestivo em período superior a 180 dias, nos termos do artigo 32, parágrafo único e inciso I, da Lei 8.443/92, c/c o artigo 285, caput e §2º, do RI/TCU;
3.2 encaminhar os autos para o Ministério Público junto ao TCU (MP/TCU)  e, posteriormente, ao gabinete do relator competente para apreciação do recurso;
3.3 à unidade técnica de origem, dar ciência ao recorrente e aos órgãos/entidades interessados do teor da decisão que vier a ser adotada, encaminhando-lhes cópia."

PARECER DO MINISTÉRIO PÚBLICO JUNTO AO TCU
	O Ministério Público junto ao TCU, representado pelo Subprocurador-Geral Lucas Rocha Furtado, manifestou anuência com a proposta da Secretaria de Recursos, conforme o Parecer à peça 89, a seguir transcrito.
 	"Manifesto-me de acordo com a proposta oferecida pela Unidade Técnica"
É o Relatório

8.1. Bruno André Gama Tavares (18.407/OAB-PB) e outros, representando Bevilacqua Matias Maracaja.

Subprocurador-Geral Lucas Rocha Furtado.

TOMADA DE CONTAS ESPECIAL. CONTAS IRREGULARES. DÉBITO. MULTA. RECURSO DE RECONSIDERAÇÃO. INTEMPESTIVIDADE SUPERIOR A 180 DIAS. NÃO CONHECIMENTO. CIÊNCIA AOS INTERESSADOS. ARQUIVAMENTO.

TOMADA DE CONTAS ESPECIAL (TCE)

Secretaria de Recursos (Serur); Secretaria de Controle Externo de Tomada de Contas Especial (SecexTCE).

Em análise Recurso de Reconsideração em Tomada de Contas Especial, interposto pelo Sr. Bevilacqua Matias Maracaja contra o Acórdão 2007/2017-TCU-Segunda Câmara (Relator: Ministro José Múcio Monteiro) .
A Secretaria de Recursos em pareceres uniformes (peças 85 a 87) com o arrimo do Ministério Público junto a este Tribunal (peça 89) , propõe não conhecer do recurso de reconsideração interposto por Bevilacqua Matias Maracaja, por restar intempestivo em período superior a 180 dias, nos termos do artigo 32, parágrafo único e inciso I, da Lei 8.443/92, c/c o artigo 285, caput e §2º, do RI/TCU.
Ao compulsar os autos verifico que o responsável foi devidamente notificado, em 19/4/2017, acerca do acórdão original mediante o Ofício 0357/2017-TCU/SECEX-PB (peças 51 e 54) no endereço de seu procurador (procuração, peça 38) , de acordo com o disposto no art. 179, II, § 7º, do Regimento Interno/TCU.
No entanto, o recurso foi protocolado somente em 7/8/2020, concluindo-se, portanto, pela sua intempestividade, tendo em vista que o termo final para sua interposição foi o dia 4/5/2017.
De acordo com o artigo 32, parágrafo único, da Lei 8.443/92, não se conhecerá de recurso interposto fora do prazo, salvo em razão da superveniência de fatos novos, na forma do Regimento Interno/TCU. Regulamentando esse dispositivo, o art. 285, § 2º, do Regimento Interno/TCU dispõe que:
Não se conhecerá de recurso de reconsideração quando intempestivo, salvo em razão de superveniência de fatos novos e dentro do período de cento e oitenta dias contado do término do prazo indicado no caput, caso em que não terá efeito suspensivo.
Sendo assim, considerando que o recurso é intempestivo por período superior a 180 dias, acolho a conclusão dos pareceres uniformes da Serur, ratificada pelo MP/TCU, no sentido de não conhecer do Reconsideração interposto pelo Sr. Bevilacqua Matias Maracaja contra o Acórdão 2007/2017-TCU-Segunda Câmara (Relator: Ministro José Múcio Monteiro) .
Ante o exposto, voto por que o Tribunal adote a minuta de acórdão que ora submeto à apreciação deste Colegiado.
TCU, Sala das Sessões Ministro Luciano Brandão Alves de Souza, em 2 de fevereiro de 2021.
RAIMUNDO CARREIRO 
Relator